臺灣高等法院刑事裁定
109年度毒抗字第190號
抗  告  人  
即  被  告  林炳瑝




上列抗告人即被告因違反毒品危害防制條例案件，不服臺灣新北
地方法院109年度毒聲字第303號，中華民國109年9月3日所為觀
察、勒戒之裁定（聲請案號：臺灣新北地方檢察署109年度聲觀
字第255號、109年度毒偵字第4108、4286號），提起抗告，本院
裁定如下：
    主  文
抗告駁回。                                             
    理  由
一、原裁定意旨略以：抗告人即被告林炳瑝（下稱被告）基於施
    用第一、二級毒品之犯意，於民國109年5月12日（原裁定及
    檢察官聲請書均誤載為14日，應予更正）3時許，在新北市
    三峽區大智路上某處，以將第一級毒品海洛因加水稀釋置入
    針筒注射血管之方式，及以將第二級毒品甲基安非他命放入
    玻璃球中燒烤並吸食所產生煙霧之方式，分別施用第一級毒
    品海洛因、第二級毒品甲基安非他命各1次。嗣於同年月13
    日14時29分許，在新北市○○區○○路00號前，為警持臺灣新北
    地方檢察署檢察官所核發之拘票進行拘提而查獲，復經警採
    尿送驗結果呈可待因、嗎啡、安非他命、甲基安非他命陽性
    反應等情，業經被告於警詢及偵訊時坦承不諱，復有勘察採
    證同意書、臺北市政府警察局偵辦毒品案件尿液檢體委驗單
    、台灣尖端先進生技醫藥股份有限公司109年6月2日濫用藥
    物檢驗報告（尿液檢體編號：000000號）各1份在卷可稽，
    足認被告確有施用第一、二級毒品之事實。又被告前雖因施
    用毒品案件，經送觀察、勒戒後，認有繼續施用毒品之傾向
    ，復經法院裁定令入戒治處所施以強制戒治，於89年5月30
    日停止戒治，所餘戒治期間付保護管束，迄同年7月19日保
    護管束期滿未經撤銷，視為強制戒治期滿執行完畢，本件係
    於上開強制戒治執行完畢釋放3年後始施用第一、二級毒品
    ，原審因而准許檢察官之聲請，依毒品危害防制條例第20條
    第1項、第3項及觀察勒戒處分執行條例第3條第1項規定，裁
    定被告應送勒戒處所觀察、勒戒等語。
二、抗告意旨略以：被告於本件觀察勒戒前，已經在109年5月份
    自行在亞東醫院進行毒品戒癮治療中，並以美沙冬替代療法
    治療至今云云。
三、經查：
  ㈠按毒品危害防制條例業於109年1月15日修正公布，並於同年7
    月15日施行，對該條例第20條第3項規定有關檢察官就犯同
    條例第10條施用毒品者聲請法院觀察、勒戒或強制戒治執行
    完畢釋放後之期間，由「5年後再犯」修正為「3年後再犯」
    。又前揭規定中所謂「3年後再犯」，經最高法院刑事大法
    庭以109年度台上大字第3826號裁定統一見解為：只要本次
    再犯（不論修正施行前、後）距最近一次觀察、勒戒或強制
    戒治執行完畢釋放，已逾3年者，即該當之，不因其間有無
    犯第10條之罪經起訴、判刑或執行而受影響。另同條例第35
    條之1第1款復規定：「本條例中華民國108年12月17日修正
    之條文施行前犯第10條之罪之案件，於修正施行後，依下列
    規定處理：一、偵查中之案件，由檢察官依修正後規定處理
    」。至檢察官對於「3年後再犯」施用毒品罪之行為人，究
    應採行附命完成戒癮治療之緩起訴處分，抑或向法院聲請觀
    察、勒戒之處遇措施，要屬檢察官之裁量權，倘檢察官係聲
    請法院裁定觀察、勒戒，法院就該聲請，除檢察官有違法或
    濫用其裁量權之情事得以撤銷外，僅得依法裁定被告送勒戒
    處所觀察、勒戒，尚無自行以附命完成戒癮治療之緩起訴處
    分等其他方式替代之權。
  ㈡被告於前述時、地施用施用第一、二級毒品之事實，業據被
    告於警詢及偵訊中均坦承不諱，且被告於109年5月13日18時
    ，經警採集其尿液送驗後，由台灣尖端先進生技醫藥股份有
    限公司先以酵素免疫分析法（EIA）為初步檢驗，再以氣相
    層析質譜儀（GC/MS）為確認檢驗，結果呈安非他命、甲基
    安非他命、嗎啡及可待因陽性反應乙節，有勘查採證同意書
    、台北市政府警察局偵辦毒品案件尿液檢體委驗單、台灣尖
    端先進生技醫藥股份有限公司109年6月2日出具之濫用藥物
    檢驗報告附卷可稽。是原審詳查後，認被告確有施用第一、
    二級毒品之行為，且被告前經強制戒治執行完畢釋放後之3
    年內，未曾再犯施用毒品案件，而依檢察官之聲請，依修正
    後毒品危害防制條例第20條第3項、第1項之規定裁定被告應
    送勒戒處所觀察、勒戒，於法自無不合。
  ㈢按毒品危害防制條例之觀察、勒戒規定，係一種針對被告將
    來之危險所為預防、矯正措施之保安處分，目的係為斷絕施
    用毒品者之身癮及心癮，核與刑罰執行之目的不同，並屬強
    制規定，除於毒品危害防制條例第21條第1項所稱犯同條例
    第10條之罪者，於犯罪未發覺前，自動向行政院衛生福利部
    指定之醫療機構請求治療，醫療機構免將請求治療者送法院
    或檢察機關之情形外，只要違反毒品危害防制條例第10條之
    規定者，檢察官即應向法院提出聲請裁定其入勒戒處所觀察
    、勒戒。另毒品危害防制條例第24條第1項亦明定：本法第2
    0條第1項之程序，於檢察官先依刑事訴訟法第253條之1第1
    項、第253條之2之規定，為附命完成戒癮治療之緩起訴處分
    時，不適用之。是除檢察官審酌個案情形，依同法第24條第
    1項為附命完成戒癮治療之緩起訴處分，可排除適用觀察、
    勒戒之程序外，凡經檢察官聲請，法院僅得依法裁定令入勒
    戒處所執行觀察、勒戒，以查其是否仍有施用毒品傾向，並
    據以斷定幫助被告徹底戒毒之方法，尚無自由斟酌以其他方
    式替代之權。又所謂戒癮治療計畫，係法務部基於防制毒品
    危害之刑事政策與毒品危害防制條例第24條鑑於對於若干施
    用毒品者若僅施以徒刑不足以斷絕毒癮之規範本旨，乃令檢
    察機關與行政院衛生福利部合作，由檢察官審酌個案情形，
    援引毒品危害防制條例第24條，改以緩起訴處分方式轉介毒
    品施用者前往醫療院所治療。故是否給予被告為附命完成戒
    癮之緩起訴處分，乃屬檢察官之職權，法院尚不得越俎代庖
    ，裁定命檢察官為緩起訴處分，則檢察官既向原裁定法院聲
    請裁定將被告送勒戒處所觀察、勒戒，法院僅能依法審核檢
    察官之聲請是否合法有理由而為准駁之裁定，尚無從命檢察
    官為附命完成戒癮治療之緩起訴處分或自為命被告至醫療院
    所完成戒癮治療之裁定。是本件抗告意旨徒以被告已自行至
    醫院進行戒癮治療，請求撤銷原裁定云云，於法即有未合。
  ㈣綜上，原審以被告確有施用第一、二級毒品之事實，依毒品
    危害防制條例第20條第1項、第3項及觀察勒戒處分執行條例
    第3條第1項之規定，裁定將被告送勒戒處所觀察、勒戒，核
    其認事用法並無違誤，被告徒執前開情詞提起本件抗告，並
    無理由，應予駁回。
據上論斷，應依刑事訴訟法第412條，裁定如主文。　
中　　華　　民　　國　　109 　年　　12　　月　　18　　日
                  刑事第一庭    審判長法　官  李釱任 
                                      法　官  梁耀鑌
                                      法　官  崔玲琦
以上正本證明與原本無異。
不得再抗告。
                                      書記官  李政庭
中　　華　　民　　國　　109 　年　　12　　月　　18　　日